【裁判字號】    97,上重更(一),9
【裁判日期】    970507
【裁判案由】    毒品危害防制條例等
【裁判全文】
臺灣高等法院刑事判決             97年度上重更(一)字第9號
上  訴  人
即  被  告  甲○○
                    （
選任辯護人  高雪琴  律師
上列上訴人因毒品危害防制條例等案件，不服臺灣桃園地方法院
95年度重訴字第119號，中華民國96年5月28日第一審判決（起訴
案號：臺灣桃園地方法院檢察署95年度偵字第23846號），提起
上訴，經判決後，由最高法院發回更審，本院判決如下：
    主  文
原判決撤銷。
甲○○共同運輸第一級毒品，處有期徒刑拾伍年，如附表一所示
之第一級毒品海洛因沒收銷燬之，如附表二所示物品均沒收。
    事  實
一、緣某不詳真實姓名年籍而自稱「龐建國」之成年男子欲運輸
    管制進口之第一級毒品海洛因進入我國，乃與甲○○商議由
    「龐建國」提供臺灣至泰國之來回機票，請甲○○至泰國與
    某不詳真實姓名年籍而自稱「王先生」之成年男子碰面，並
    帶回「王先生」所交付內藏有海洛因毒品之行李箱，而「龐
    建國」為使甲○○願涉險替其攜帶海洛因返臺，乃向甲○○
    表示每次出國若順利攜回藏有海洛因毒品之行李箱，即給予
    新臺幣（下同）1萬至2萬元不等之報酬，並允諾甲○○縱未
    出國攜帶物品返臺，亦將每月給付3萬元之酬勞。甲○○雖
    預見「龐建國」命其攜回之物品應屬非法之違禁物，但因貪
    圖上開異於社會常情之高額報酬，竟基於自泰國攜返我國之
    物品縱屬一級毒品海洛因，仍不違背其本意之不確定故意，
    與「龐建國」、「王先生」共同基於運輸海洛因進入我國之
    犯意聯絡，應允前往泰國攜帶內藏有海洛因之行李箱返臺。
    商議既定，「龐建國」遂撥打甲○○所有如附表二編號5所
    示之行動電話與甲○○聯絡，約定於民國（下同）95年11月
    11日，在臺北市○○○路某「苦茶之家」交付臺灣經香港至
    泰國之來回機票予甲○○，甲○○旋即於翌（12）日上午6
    時25分許，自臺灣桃園國際機場搭乘國泰航空公司CX463號
    班機前往香港轉搭CX713號班機至泰國曼谷，而「王先生」
    則先行利用如附表二編號4所示之黑色塑膠板將如附表一所
    示之海洛因夾藏於如附表二編號1所示之行李箱內，並在行
    李箱內放置如附表二編號2、3所示之燕窩、皮包等物品以掩
    人耳目。嗣於甲○○抵達曼谷之同日下午5時許，「王先生
    」即將上開夾藏有海洛因之行李箱帶至曼谷某飯店之1232號
    房內交予甲○○，甲○○遂於95年11月13日上午8時25分，
    自曼谷搭乘國泰航空公司CX700號班機前往香港轉搭CX564號
    班機返回臺灣，並將上開內藏海洛因之行李箱以托運行李（
    牌號CX468620）之方式攜回臺灣。嗣於同日下午3時30分許
    甲○○抵達臺灣桃園國際機場後，因內政部警政署航空警察
    局安檢隊與財政部臺北關稅局人員，以Ｘ光檢查儀檢查託運
    行李時發現該行李箱內有異，遂對該行李箱進行跟監注檢，
    見甲○○提領上開託運行李通過機場第一航廈入境綠線檢查
    檯時，即將之移至紅線第3號應申報檯檢查後發現確實有異
    ，乃將其逮捕帶往海關辦公室起出扣案如附表一所示之海洛
    因及扣得如附表二所示之物品。
二、案經內政部警政署航空警察局刑事警察隊報請臺灣桃園地方
    法院檢察署檢察官偵查起訴。
    理  由
一、訊據上訴人即被告甲○○，固坦承自泰國曼谷經香港攜帶如
    附表二編號1所示之行李箱返臺之事實，惟矢口否認有私擅
    運輸管制進口之第一級毒品海洛因至我國境內之犯行，在原
    審審理時辯稱：是「龐建國」要其至泰國攜帶行李箱返臺，
    其是在報紙上看到貿易公司應徵可以出國的業務員，其打電
    話過去時就是「龐建國」接電話，「龐建國」約其在臺北市
    ○○○路的「苦茶之家」見面，要其出國帶燕窩、皮包回來
    ，並向其保證縱未出國亦有月薪新臺幣（下同）3萬元，且
    每次攜回貨物時即給付其1至2萬元，其就答應了，其不知「
    龐建國」之公司在何處，亦不知「龐建國」開什麼店，「龐
    建國」是在「苦茶之家」交付其機票，東西帶回來後就約在
    臺北車站交貨、給錢，其並不知道行李箱裡面有藏海洛因云
    云；其在本院前審審理時辯稱：「機票是龐建國提供沒有錯
    ，但我沒有攜帶毒品，我攜入的皮箱裡面是燕窩及皮包，我
    與龐建國已經見過好幾次面，他跟我說要帶皮包與燕窩，王
    先生把皮箱交給我，我並沒有打開，因為他有上號碼鎖，所
    以沒有辦法打開。」、「我的陳述都是事實，我並不知皮箱
    裡面有毒品。」云云；於本院更審審理時亦辯稱其不知所攜
    回之皮箱內有藏放毒品云云。是本件應予審酌者厥為被告受
    託攜回之行李箱內藏放有毒品海洛因是否知情？
二、經查：
(一)被告甲○○受「龐建國」之委託，於95年11月12日自臺灣桃
    園國際機場搭機離臺，經香港前往泰國曼谷，在曼谷向「王
    先生」拿取內藏海洛因及置有燕窩、皮包等物品之行李箱後
    ，再於95年11月13日搭機循同路線返臺，並自境外以托運行
    李之方式攜回上開行李箱進入我國境內等情，業經被告甲○
    ○供明在卷，並有臺北關稅局扣押貨品收據及搜索筆錄1紙
    、甲○○之旅客入出境記錄查詢表1份、臺北關稅局稽查組
    Ｘ光檢查儀注檢行李報告表1紙、行李掛牌1張、登機證存根
    4張及查獲照片8張在卷可考；而上開行李箱內夾藏之扣案白
    色粉末8包，經送請法務部調查局鑑驗結果，均含第一級毒
    品海洛因之成分，合計淨重2429.98公克，空包裝共重67公
    克，純度83.97%，純質淨重2040.45公克，此亦有該局95年
    12月5日調科壹字第09523042670號鑑定書一紙附卷足憑，復
    有如附表二所示之物扣案可資佐證。
(二)依一般社會經驗，公司行號徵才面試之方式，均係由求職者
    至徵才公司之營業或辦公處所，由公司相關主管進行面談，
    然依被告所供，「龐進國」並未告知所屬貿易公司之營業處
    所，以利被告前往面試求職，反與被告相約於他人經營之「
    苦茶之家」面談，更未提及公司之名稱、營業處所、營業項
    目等基本資訊，而「龐建國」所稱之貿易公司是否確實存在
    及「龐建國」是否從事合法貿易，均無從查知，已啟人疑竇
    。是被告所稱之徵才方式顯與一般正常公司之面試流程迥然
    不同。另依被告所供，係由「龐建國」提出縱未出國亦將每
    月給付3萬元薪水之條件觀之，不僅較現行之基本工資每月
    15840元高出一倍，更可無須工作即每月領取3萬元之薪資，
    此等坐領乾薪之工作，依一般社會通常觀念，亦顯足以令人
    萌生恐有涉及不法之聯想。再者，參酌被告所供其前二次出
    國攜回貨物均為當日來回，且「龐建國」確實分別給付其13
    000元及15000元之酬勞等情，足見被告工作一日即可獲取約
    14000元之報酬，此等報酬已是一般上班族約半個月之薪水
    ，被告竟無須經驗、專業技術甚至任何之勞力，僅輕鬆搭乘
    飛機、住宿飯店即可一日賺取他人辛苦工作半個月之薪資所
    得，此等賺錢方式亦顯與一般正常工作大相逕庭，衡情被告
    應知悉「龐建國」所委辦之事項應屬不法，否則豈會有如此
    優厚之利益？是被告辯稱其不知其所為已涉及不法云云，洵
    無足採。至證人即桃園航警局安檢隊隊員吳明通於原審中證
    稱：被告在海關接受行李檢查時完全配合，提領行李動作跟
    通關神情與一般旅客無異，伊擔任安檢工作11年之久，依伊
    觀察經驗，旅客在接受行李檢查時，若知悉行李內有違禁物
    ，大部分會有緊張、拒絕檢查之情形等語 (見原審卷第124
    、125頁)，惟上開證人之證言係屬其個人主觀之判斷，而況
    ，行李檢查時神情自若並不等同對於藏放毒品不知悉，是尚
    無從據以證明被告主觀上究否知悉行李箱內藏有毒品一事，
    即無從採為被告有利之認定。
(三)又被告辯稱：「龐建國」請託其攜帶返臺之物品僅為燕窩及
    皮包云云，惟如僅單純攜回燕窩及皮包，因該等物品既非易
    碎品，亦非易腐敗之物，依一般經驗法則，「龐建國」僅須
    以一般之空運或海運方式寄送即可達成其目的，豈有大費周
    章另行花費機票及每次1至2萬元之酬勞，及每月再給付3萬
    元之薪資，請託被告千里迢迢前往泰國攜回臺灣之必要，又
    貨物縱有「龐建國」所稱曾經寄丟之情事，然因寄丟貨物並
    非一般常態，而係鮮少發生之偶然事件，且貨物若於寄送過
    程中遺失，亦可領取一定之賠償金，衡情「龐建國」實無捨
    棄低廉之空運或海運方式，而改以高成本之人員親運方式運
    送貨物之可能。而況，本次被告所攜回者僅僅燕窩16盒、皮
    包7個，如以在商言商之立場，已不符成本，或無利可得，
    上開燕窩及皮包應僅係為挾藏毒品以掩人耳目之用，並非被
    告攜回之目的物。
(四)綜上所述，被告與「龐建國」原來既不相識，而係透過電話
    聯絡見面，顯見被告對「龐建國」此人之背景及「龐建國」
    所稱之貿易公司資料實一無所知，且「龐建國」之面談方式
    、經商方式、僱請被告之工作內容及所提供之高額報酬等情
    形又均與常情迥異，然被告竟膽敢將已上鎖而無法窺見其內
    物品之行李箱攜帶回國，以換取「龐建國」所欲給付之1500
    0元報酬，及每月3萬元薪資，足見被告主觀上實已預見行李
    箱內應藏有違禁物，但為獲取上開暴利，遂基於自泰國攜返
    我國之物品縱屬第一級毒品海洛因，亦不違背其本意之不確
    定故意，將內藏海洛因之行李箱攜帶回國，狀甚明灼，被告
    所辯對於所攜回行李箱內藏放有毒品一事不知情云云，自係
    卸責之詞，不足採信。本件事證已經明確，被告之犯行堪予
    認定，應依法論科。
(五)至被告之選任辯護人於本院前審聲請鑑定行李箱是否有被告
    指紋，惟查，本件係認定被告係基於運輸第一級毒品海洛因
    ，不違背其本意之不確定故意，與「龐建國」、「王先生」
    共同基於運輸海洛因進入我國之犯意聯絡，應允前往泰國攜
    帶內藏海洛因之行李箱返臺；在泰國曼谷，係由「王先生」
    先行利用如附表二編號4所示之黑色塑膠板，將如附表一所
    示之海洛因夾藏於如附表二編號1所示之行李箱內，並在行
    李箱內放置如附表二編號2、3所示之燕窩、皮包等物品以掩
    人耳目，由被告帶回台灣，故在該行李箱內，因被告並非置
    入毒品之人，亦未在入關前先予打開，應無從驗出被告之指
    紋，惟尚不能因之解免其應負之罪責，本院認毋庸鑑定，先
    予敘明。另被告之選任辯護人亦聲請將被告送測謊乙節，經
    本院函請法務部調查局對被告施以測謊，然據函覆稱：測謊
    係測試客觀行為之有無，對於內在意識歷程、抽象概念及主
    觀感受之測試，其生理反應無法形成內外衝突之特徵，不易
    造成明確之情緒波動反應，獲得可靠測謊結果。本案測試標
    的，有關被告是否「知悉」行李箱藏有海洛因，屬內在意識
    歷程，非測謊範疇等語，有該局97年3月26日調科參字第097
    00118480號函在卷可參 (見本院更審卷第30頁)，是被告請
    求測謊之標的即因屬內在意識歷程，非測謊之範疇，是本院
    毋需再予調查及審酌。另本案查扣之皮包及燕窩，因進價若
    干及市價為何，均無定案，即無從計算其獲利若干，何況，
    本案之爭點在於被告對於行李箱內藏有毒品究否知情，而非
    對於所攜回之皮包及燕窩獲利若干，且該皮包及燕窩，充其
    量僅係掩人耳目之用，本院認無送估價之必要，均附此敘明
    。
三、按海洛因係毒品危害防制條例第2條第2項第1款規定之第一
    級毒品，並屬行政院依懲治走私條例公告之「管制物品項目
    及其數額」甲項第4款所列之管制進出口物品。被告甲○○
    自泰國私運管制進口之第一級毒品海洛因入境，核其所為，
    係犯毒品危害防制條例第4條第1項之運輸第一級毒品罪及懲
    治走私條例第2條第1項之私運管制物品進口罪。被告與「龐
    建國」及「王先生」間，就所犯上開二罪均有犯意聯絡及行
    為分擔，為共同正犯。其運輸前後非法持有海洛因之低度行
    為為運輸之高度行為所吸收，不另論罪。又被告以一行為觸
    犯前揭二罪名，為想像競合犯，應依刑法第55條之規定，從
    一重之運輸第一級毒品罪處斷。查本件被告素無不良前科紀
    錄，此有本院被告全國前案紀錄表在卷可資佐證；本次運輸
    扣案之第一級毒品海洛因入境，淨重雖多達2429.98公克，
    但幸未及流入市面即遭查獲，對國人身心健康尚未造成戕害
    ，其因一時心生貪念，致罹法定刑為死刑或無期徒刑之重罪
    ，如科以無期徒刑，而與社會永遠隔離，尚失之過重，依社
    會上一般人客觀之看法，其情尚堪憫恕，本院認宜依刑法第
    59條之規定，減輕其刑。
四、原審對被告予以論罪科刑固非無見，惟查，原判決未予審酌
    被告素無不良前科紀錄，而本次運輸扣案之第一級毒品海洛
    因入境，淨重雖多達2429.98公克，但幸未及流入市面即遭
    查獲，對國人身心健康尚未造成戕害等情，已如前述，原判
    決猶科處無期徒刑，尚失之過重，容有未洽。被告上訴意旨
    猶執陳詞對所攜回之行李箱內藏有毒品否認知情，雖不足取
    ，惟原判決既有上開可議之處，應由本院將原判決撤銷改判
    。爰審酌被告並無犯罪前科，本次雖運輸扣案之第一級毒品
    海洛因入境，淨重多達2429.98公克，惟幸未及流入市面即
    遭查獲，對國人身心健康尚未造成戕害，及其未能坦承犯行
    之犯後態度等一切情狀，量處如主文第2項所示之刑，以示
    懲儆。至扣案如附表一所示之海洛因，係毒品危害防制條例
    第2條第2項第1款所列之第一級毒品，有如前述，且鑑定機
    關於鑑定時，雖已將毒品與包裝分別秤重，然依鑑定機關法
    務部調查局鑑驗毒品秤重主要係以傾倒，必要時亦會輔以刮
    杓刮取之方式，儘可能將原送驗包裝袋內毒品與包裝袋分離
    後各別秤重，所得毒品重量稱為淨重，包裝袋重量則以空包
    裝重稱之，然無論依上述何種方式分離，原送驗包裝袋內均
    仍會有微量毒品成分殘留等情，有法務部調查局93年11月16
    日調科壹字第09362396550號函述可參，則該8個空包裝袋並
    未與毒品完全析離，就該毒品與包裝袋，均應依毒品危害防
    制條例第18條第1項前段規定，諭知沒收銷燬之。如附表二
    編號1所示之行李箱及編號4所示黑色塑膠板係「王先生」提
    供而用以夾藏運輸海洛因所用之物，如附表二編號2、3所示
    之燕窩及皮包，則係「王先生」所提供用以掩人耳目之貨物
    ，衡情自堪認上開物品均屬共犯「王先生」所有而供運輸海
    洛因所用之物；如附表二編號5所示之行動電話則係被告甲
    ○○所有，且係供其與「龐建國」聯絡本件運輸毒品犯行所
    用之物，是如附表二所示之物品應依毒品危害防制條例第19
    條第1項規定宣告沒收，又此各物既已扣案，即無全部或一
    部不能沒收之問題，要毋庸依同條項規定諭知如全部或一部
    不能沒收時，追徵其價額之必要。
據上論斷，應依刑事訴訟法第369條第1項、第364條、第299條第
1項前段，毒品危害防制條例第4條第1項、第18條第1項前段、第
19條第1項，懲治走私條例第2條第1項、第11條，刑法第11條前
段、第28條、第55條、第59條，判決如主文。
本案經檢察官張金塗到庭執行職務。
中    華    民    國    97    年    5     月    7     日
                  刑事第十五庭審判長法  官  吳昭瑩
                                    法  官  李釱任
                                    法  官  蘇隆惠
以上正本證明與原本無異。
如不服本判決，應於收受送達後十日內向本院提出上訴書狀，其
未敘述上訴之理由者並得於提起上訴後十日內向本院補提理由書
（均須按他造當事人之人數附繕本）。
                                    書記官  吳玉華
中    華    民    國    97    年    5     月    7     日
附錄：本案論罪科刑法條全文
毒品危害防制條例第4條第1項：
製造、運輸、販賣第一級毒品者，處死刑或無期徒刑；處無期徒
刑者，得併科新台幣1千元以下罰金。
懲治走私條例第2條第1項：
私運管制物品進口、出口逾公告數額者，處7年以下有期徒刑，
得併科新台幣3百萬元以下罰金。
附表一：
┌──┬────┬───────────────────────────┐
│編號│物品名稱│數                                                  量│
├──┼────┼───────────────────────────┤
│1   │海洛因  │8包（合計淨重2429.98 公克，純度83.97%，純質淨重2040.45│
│    │        │公克，空包裝總重67公克）                              │
└──┴────┴───────────────────────────┘
附表二：
┌──┬─────┬────────┬─────────────────┐
│編號│物品名稱  │數            量│備                            註  │
├──┼─────┼────────┼─────────────────┤
│1   │行李箱    │1 個            │扣案，共犯「王先生」所提供而供夾藏│
│    │          │                │運輸海洛因所用                    │
├──┼─────┼────────┼─────────────────┤
│2   │燕窩      │16盒            │扣案，共犯「王先生」所提供而供運輸│
│    │          │                │海洛因所用                        │
├──┼─────┼────────┼─────────────────┤
│3   │皮包      │7 個            │扣案，共犯「王先生」所提供而供運輸│
│    │          │                │海洛因所用                        │
├──┼─────┼────────┼─────────────────┤
│4   │黑色塑膠板│1 片            │扣案，其上貼有黑色複寫紙，為共犯「│
│    │          │                │王先生」所提供而供夾藏運輸海洛因所│
│    │          │                │用                                │
├──┼─────┼────────┼─────────────────┤
│5   │行動電話  │1 支（不含SIM 卡│扣案，被告甲○○所有，內插有095859│
│    │          │）              │9001號SIM 卡，係被告與「龐建國」聯│
│    │          │                │絡運輸海洛因事宜所用              │
└──┴─────┴────────┴─────────────────┘


司法院資訊處製作；財團法人民間司法改革基金會備份。
